【裁判字號】    96,重訴更(二),5
【裁判日期】    980414
【裁判案由】    損害賠償
【裁判全文】
臺灣高等法院民事判決               96年度重訴更(二)字第5號
原      告  庚○○
                      A座8樓.
            乙○○(兼李清之承.
            己○○
            甲○○
            丁○○
            丙○○
共      同
訴訟代理人  陳淑芬律師
            陳曉祺律師
被      告  辛○○
訴訟代理人  黃哲東律師
            戊○○
上列當事人間請求侵權行為損害賠償事件，經本院刑事庭裁定移
送，經最高法院第2次發回更審，本院於98年3月31日言詞辯論終
結，判決如下：
    主      文
被告應就飛盈航空承攬有限公司（更名為飛盈運通有限公司）於
民國八十四年十月十八日向台北市政府建設局所為之增資新台幣
貳佰伍拾萬元登記應予塗銷。
被告應將飛盈航空承攬有限公司（更名為飛盈運通有限公司）登
記於被告名下出資額新台幣貳佰壹拾萬元、劉鳳賢名下出資額新
台幣玖拾萬元、冼重光名下出資額新台幣捌拾萬元（共計新台幣
佰捌拾萬元出資額）移轉登記予原告庚○○。
本審（除確定部分外）及發回前第三審訴訟費用由被告負擔。
    事實及理由
一、本件原告李清於本院前審訴訟中之民國（下同）92年2月死
    亡，並由其繼承人乙○○、己○○、甲○○、丁○○、丙○
    ○等人，依法聲明承受訴訟（見本院91年度重訴字第59號卷
    〈下稱本院前審卷〉(三)第84頁、第100頁），核與民事訴訟
    法第168條、第175條規定相符，應予准許，合先陳明。
二、查，(一)原告庚○○（下稱庚○○）主張被告將其信託飛盈航
    空貨運承攬有限公司出資額新台幣（下同）90萬元、80萬元
    ，分別以借名方式登記予配偶劉鳳賢、子冼重光，卻怠於行
    使終止與其等間之借名登記契約，致庚○○無法為出資額返
    還登記，爰追加依民法第242條規定，代位被告行使權利（
    見本院卷(三)第9至11頁），核與原告起訴請求之基礎事實同
    一，依民事訴訟法第446條第1項但書、第255條第1項第2款
    規定，應予准許。(二)另庚○○於本院前審追加依不當得利請
    求權，請求被告應將公司出資額380萬元移轉登記予其，並
    經本院前審准予追加（見本院更(一)審卷(二)第119頁反面、第
    134頁，卷(三)第217頁判決理由第2頁所示），則被告於本院
    再抗辯該追加為不合云云，並無可取，併予敘明。
三、原告主張：原告乙○○（下稱乙○○）與已故李清（下稱李
    清）各出資40萬元予庚○○，由庚○○來台於76年間委任被
    告在台灣籌組「飛盈航空貨運代理有限公司」（下稱飛盈公
    司，股東及出資額登記詳如附表所示），嗣更名為「飛盈航
    空貨運承攬有限公司」（下稱飛盈承攬公司），被告並為伊
    等收取在台灣客戶應給付之費用，及經營部分出口業務，每
    月結算後將其代收費用匯至指定之「香港飛航貨運有限公司
    」（下稱香港飛航公司）帳戶中。詎被告竟於84年10月18日
    以偽造文書之方式，向台北市政府建設局（下稱建設局）申
    請將飛盈承攬公司之公司名稱變更為「飛盈運通有限公司」
    （下稱飛盈運通公司），並遷址至台北市○○路31號2樓，
    暨將營業項目新增「經營船舶貨運承攬業務」，與增資250
    萬元之登記，並將李清出資額40萬元移轉登記於被告名下，
    致伊等受有損害。又伊等於76年間將營業以信託方式委由被
    告成立飛盈公司，除部分資本額保留120萬元登記為伊等出
    資外，庚○○將剩餘出資額380萬元，信託予被告，並由被
    告將該出資額380萬元分別登記於其個人名下210萬元，及其
    指定之人即其妻劉鳳賢名下90萬元、子冼重光名下80萬元；
    因被告以前開偽造文書方式，為上述變更公司名稱等行為，
    該信託關係已因信託目的不能完成而消滅，伊等並以起訴狀
    繕本之送達為終止信託之意思表示，爰依民法第184條第1項
    及第2項規定、第179條、第242條規定，提起本訴等情（原
    告於本院前審(1)請求被告應賠償損害部分、塗銷飛盈運通公
    司更名與遷址之變更登記部分，業經最高法院判決其等敗訴
    確定；(2)請求被告應塗銷飛盈公司股東李清出資額登記部分
    ，本院前審〈即91年度重訴字第59號〉則為其等勝訴之判決
    ，未經被告上訴而告確定）。並於本院聲明：如主文所示。
四、被告則以：原告就飛盈公司設立登記時之資本額500萬元，
    及嗣後增資之250萬元，均未實際出資，無權就公司之增資
    登記請求塗銷；且本件侵權行為及不當得利請求權業已罹於
    時效等語，資為抗辯。並於本院答辯聲明：原告之訴駁回。
五、查，飛盈公司於76年7月3日設立登記，出資額登記為500萬
    元（股東及出資額登記詳如附表所示），但各股東均未實際
    出資，嗣於76年12月29日更名為飛盈承攬公司，再於84年10
    月18日辦理增資250萬元，並申請更名為飛盈運通公司，且
    該公司目前登記出資額計750萬元（含增資250萬元，各股東
    及登記出資額詳如附表所示）等情，有卷附經濟部公司執照
    、有限公司董事股東名單可憑（見本院93年度重訴更(一)字第
    17號卷〈下稱更(一)審卷〉(一)第145頁、第149頁、第153頁、
    本院卷(一)第43頁），並為兩造所不爭執（見本院卷(二)第181
    頁反面至第182頁），堪信為真。
六、本院應審究者為(一)原告訴請將飛盈承攬公司（更名為飛盈運
    通公司）於84年10月18日辦理增資250萬元登記塗銷，是否
    有據？(二)被告有無將其名下、配偶劉鳳賢、子冼重光登記出
    資額計380萬元，移轉登記予庚○○之義務？茲分別論述如
    下：
(一)、原告訴請將飛盈承攬公司（更名為飛盈運通公司）於84年10
    月18日辦理增資250萬元登記塗銷，是否有據？
  1.按因故意或過失，不法侵害他人之權利者，負損害賠償責任
    。又，侵權行為所發生之損害賠償請求權，以有故意或過失
    不法侵害他人權利為其成立要件（最高法院49年台上字第23
    23號判例意旨參照）；且，損害賠償之債，以有損害之發生
    及有責任原因之事實，並二者之間，有相當因果關係為成立
    要件（最高法院48年台上字第481號判例意旨參照）。
  2.經查：
    (1)、被告於84年8月21日未經飛盈承攬公司之股東庚○○、
        乙○○、李清同意，竟偽造其等同意被告增資250萬元
        之股東同意書，委由不知情會計師陳麗秀持以向建設局
        辦理增資登記，並於84年10月18日完成增資登記等情，
        有卷附委任書、僑胞證明書可參（見本院前審卷(三)第7
        至11頁），並經本院調閱飛盈承攬公司（更名為飛盈運
        通公司）案卷核閱無誤；且觀諸前開委任書之委任事項
        欄內僅記載「為辦理公司更名及遷址事宜」，並未及於
        同意被告辦理公司股東增資事項；被告亦無法提出其他
        證據可資證明庚○○、乙○○、李清曾同意其辦理增資
        事宜；可徵被告確實未經股東庚○○、乙○○、李清同
        意而偽造股東同意書辦理增資250萬元登記。
    (2)、又參酌被告未經庚○○、乙○○、李清之同意，竟偽造
        其等同意增資之股東同意書，委由不知情會計師陳麗秀
        持以向建設局辦理公司增資事宜，涉有偽造文書罪嫌部
        分，業經本院刑事庭認定被告成立偽造文書罪行，判處
        被告有期徒刑10月，減為5月併為易科罰金之諭知，被
        告不服提起上訴，經最高法院判決駁回其上訴而告確定
        等情，有卷附最高法院97年度台上字第3424號刑事判決
        、本院96年度重上更(三)字第29號刑事判決可稽（見本院
        卷(二)第212至218頁、第264至275頁）。益徵被告確實未
        經股東庚○○、乙○○、李清同意而偽造股東同意書辦
        理增資250萬元登記甚明。
    (3)、依上說明，被告未經庚○○、乙○○、李清同意，即以
        偽造文書之不法行為，辦理公司增資250萬元並登記於
        被告名下而受有利益，致原告因股東所得享有之權利因
        而受有損害。是以，原告依據民法第179條規定，請求
        被告應將飛盈承攬公司（更名為飛盈運通公司）於84年
        10月18日辦理增資250萬元登記予以塗銷，核屬有據，
        應予准許。
  3.被告雖抗辯：本件侵權行為及不當得利請求權均已罹於時效
    云云，固據提出刑事告訴狀為證（見本院卷(二)第279頁）。
    惟查：
    (1)、按損害賠償之義務人，因侵權行為受利益，致被害人受
        損害者，於前項時效完成後，仍應依關於不當得利之規
        定，返還其所受之利益於被害人，民法第197條第2項定
        有明文。亦即，不當得利返還請求權與損害賠償請求權
        ，法律上之性質雖有未同，但二者訴訟上所據之事實如
        屬同一，則原告起訴時雖係基於侵權行為之法律關係，
        然在訴訟進行中於他造為時效之抗辯後，亦不妨再基於
        不當得利之請求權而為主張（最高法院56年度台上字第
        3064號判例意旨參照）。
    (2)、原告於86年7月29日向檢察官提出被告涉有偽造文書罪
        嫌時，即已知悉被告前開不法行為，卻遲至91年1月3日
        提出本件刑事附帶民事訴訟之請求（見本院91重附民字
        第3號卷第1頁本院收狀戳記章），其侵權行為請求權雖
        已罹於2年時效，但原告於被告提出時效抗辯後，即追
        加民法第179條不當得利請求權，該請求權之時效則為
        15年（最高法院29年上字第1615號判例意旨參照），是
        原告另依不當得利請求權訴請被告應將前開增資250萬
        元登記予以塗銷，即未罹於15年請求權時效甚明。故被
        告抗辯：本件請求權已罹於時效云云，要無可取。
(二)、被告有無將其名下、配偶劉鳳賢、子冼重光登記出資額計
    380萬元，移轉登記予原告庚○○之義務？
  1.按稱委任者，謂當事人約定，一方委託他方處理事務，他方
    允為處理之契約；又當事人之任何一方，得隨時終止委任契
    約，民法第528條、第549條第1項分別定有明文。是委任契
    約不論有無報酬，或有無正當理由，均得隨時終止（最高法
    院86年度台上字第2230號判決意旨參照）；又所謂信託行為
    ，係指信託人將財產所有權移轉與受託人，使其成為權利人
    ，以達到當事人間一定目的之法律行為，信託契約之性質與
    委任契約雖不盡相同，惟頗為近似，自可類推適用民法第54
    9條第1項規定，認為當事人之任何一方得隨時終止信託契約
    （最高法院70年度台上字第1984號判決意旨參照）。
  2.經查：
    (1)、被告本係原告經營香港飛盈公司在台灣辦事處之員工，
        因乙○○、李清、庚○○均係華僑且於國內並無住所，
        乙○○、李清各出資40萬元予庚○○，由庚○○來台於
        76年間欲成立香港飛盈公司之台灣分公司，並由庚○○
        委由被告為其等籌組台灣分公司（即嗣後成立之飛盈公
        司）之設立登記事宜；被告乃依庚○○之指示籌設分公
        司等情，有卷附被告親書成立台灣分公司之程序傳真信
        函、被告名片、報告費用支出信函、飛盈公司設立登記
        所需文件傳真資料可參（見本院更(一)審卷(一)第59至62頁
        ）；可見被告係庚○○所屬之員工，因受其指示及委任
        而辦理台灣分公司（即嗣後成立之飛盈公司）之籌設事
        宜甚明。
    (2)、又被告本依庚○○指示籌組香港飛盈公司之台灣分公司
        ，並於期間內提出申請，卻礙於當時政策致其分公司無
        法准予設立；經其向庚○○報告及請示後，庚○○同意
        以成立一個新公司之方式，代替台灣分公司之設立，故
        被告乃申請設立飛盈公司，並完成公司登記等情，此有
        卷附被告親筆信函、飛盈公司設立登記事項卡可參（見
        本院更(一)審卷(一)第75至76頁、第78至79頁）；再參酌被
        告於所需支付費用不足時，並以文件向庚○○報告及請
        款（見本院更(一)審卷第97頁）；暨被告於飛盈公司更名
        為飛盈承攬公司之簡介中自陳，該公司即係香港飛盈公
        司之台灣分公司等情（見本院更(一)審卷第82至83頁）以
        觀，被告若非受庚○○之指示及委任，在台灣籌組香港
        飛盈公司之分公司設立事宜，並設立飛盈公司（嗣更名
        為飛盈承攬公司），其豈會於因分公司籌組礙於政策致
        無法核准申請設立時，向庚○○報告及請示後續分公司
        之處理事宜？並因另行籌組設立新公司所需費用，向庚
        ○○報告並請款？又自陳其籌組之飛盈公司（嗣更名為
        飛盈承攬公司）係香港飛盈公司之台灣分公司？足徵飛
        盈公司係庚○○為籌組香港飛盈公司之台灣分公司，而
        指示及委任被告所設立之公司甚明。
    (3)、再參酌被告於飛盈公司設立後，雖為該公司之登記負責
        人，惟其每月皆製作帳冊將該公司之各項支出、盈餘，
        鉅細靡遺向庚○○報告，且於公司經費不足時並向其請
        款等情，有卷附被告製作之77至85年之帳冊可稽（見本
        院卷(二)第6至98頁）；若被告籌組飛盈公司並非受庚○
        ○之指示及委任，則被告依公司法規定，僅須於每屆會
        計年度終了，造具各項表冊分送各股東，請其承認即可
        （公司法第110條參照），被告何需於每月親自製作帳
        冊交由庚○○核對？此顯與常情有違。況飛盈公司若為
        被告所自行籌設，則其怎會每月僅向飛盈公司領取薪資
        ，並於年度終了時，與其他員工同向飛盈公司領取年終
        獎金，且製作帳冊向庚○○報告（見本院卷(二)第33頁、
        第72頁帳冊）？又若飛盈公司並非被告受庚○○之指示
        及委任所籌設，則被告既登記為該公司之股東，理應每
        年會將盈餘分配予各股東（公司法第112條參照），然
        觀諸被告製作前開帳冊所示，飛盈公司按月有盈餘時，
        被告或其他股東從未有盈餘之分配，被告反將飛盈公司
        之盈餘直接匯予香港飛盈公司（見本院卷(二)第8頁、第
        10頁、第16頁、第19至28頁、第29-1至34頁、第47至51
        頁、第59頁）？再對照被告於帳冊中曾自書「匯港幣貳
        拾萬元正回香港總公司」等字樣（見本院卷(二)第16 頁
        ），益徵飛盈公司係庚○○為籌組香港飛盈公司之台灣
        分公司，而指示及委任被告所設立之公司至明。
    (4)、又飛盈公司係庚○○為籌組香港飛盈公司之台灣分公司
        ，而指示及委任被告所設立之公司；因當時公司法規定
        ，有限公司之股東須半數以上具有中華民國國籍並在國
        內有住所，且其出資額合計須超過公司資本總額1/2（
        舊公司法第98條參照）；故被告依原告指示及委任，籌
        組設立飛盈公司，並向原告報告該公司出資額為500萬
        元，並依庚○○指示將其中出資額120萬元，分別登記
        予庚○○、乙○○、李清外，另將出資額380萬元登記
        予被告及其指定之人（出資額詳如附表所示）等情，有
        卷附公司設立登記事項卡足憑（見本院更(一)審卷第79頁
        ），核與證人（即飛盈公司登記股東名義人）李麗蘭於
        本院前審證述其僅係於飛盈公司任職，並擔任該公司掛
        名股東，並無實際出資等情相符（見本院更(一)審卷(二)第
        23頁）；可見飛盈公司既係庚○○為籌組香港飛盈公司
        之台灣分公司，而委由被告在台所設立籌組之公司，被
        告及其指定之人僅為掛名股東，自不得擁有股東出資之
        權利。是以，飛盈公司登記出資額500萬元，除原告主
        張之其中各40萬元屬於乙○○、李清之出資外，其餘出
        資額420萬元即應屬庚○○所有。故庚○○將此部分公
        司出資額380萬元信託予被告，並終止該信託契約關係
        ，則被告自應負有返還該出資額380萬元移轉登記予庚
        ○○之義務。
  3.被告雖抗辯：飛盈公司實際出資額500萬元，並非由兩造所
    支付，是飛盈公司係由伊所設立，與香港飛盈公司無關云云
    ，固舉本院96年度重上更(三)字第29號刑事判決為證（見本院
    卷(二)第264至275頁）。然查：
    (1)、刑事訴訟所調查之證據，及刑事訴訟判決所認定之事實
        ，非當然有拘束民事訴訟判決之效力（最高法院38年穗
        上字第87號判例意旨參照）。是以，本院96年度重上更
        (三)字第29號刑事判決以庚○○就飛盈公司登記出資額
        500萬元，並未實際為由，認定被告並非受原告之指示
        及委任籌組設立飛盈公司云云（見本院卷(二)第270至271
        頁理由六以下），要與本院前開認定庚○○為在台灣籌
        組香港飛盈公司之分公司，而指示及委任被告（即其員
        工）設立飛盈公司之事實有違，本院自不受前開刑事判
        決認定理由之拘束，併予陳明。
    (2)、又公司資本額之登記，其資本來源是否由股東本人所提
        出，抑或委由他人另行籌措提出，均不影響股東擁有該
        項出資之權利。是以，飛盈公司於設立登記時提出供主
        管機關查核之出資額500萬元，係委由會計師作帳辦理
        ，兩造並未實際出資乙情，為兩造所不爭執（見本院卷
        (二)第181頁反面）；但承前所述，飛盈公司既為乙○○
        、李清各出資40萬元予庚○○，由庚○○來台籌組香港
        飛盈公司之台灣分公司，而指示及委任被告所設立之公
        司，原告始為飛盈公司之實際出資股東甚明。故被告抗
        辯：飛盈公司實際出資額500萬元，並非由兩造所支付
        ，是飛盈公司係由伊所設立，與香港飛盈公司無關云云
        ，並無可取。
  4.被告又抗辯：飛盈公司已更名為飛盈承攬公司，飛盈承攬公
    司再更名為飛盈運通公司，則原告請求塗銷增資登記，並將
    飛盈承攬公司伊、劉鳳賢、冼重光名下出資額依序為210萬
    元、90萬元、80萬元登記移轉予庚○○，要屬給付不能云云
    。然查：
    (1)、有限公司股東涉有偽造公司登記之事件，並進而向主管
        機關申辦變更登記，並經主管機關核准登記後，其違法
        情事經法院民事裁判確定後，主管機關仍得本於行政監
        督權撤銷其不實之公司登記等情，有卷附經濟部92年2
        月14日經商字第09202031060號函可稽（見本院前審卷
        (三)第41至42頁）；足見有限公司股東若涉有偽造公司登
        記事項，並持以向主管機關申辦變更登記，若經民事裁
        判確定後，主管機關仍得將不實之公司登記予以撤銷。
    (2)、是以，本件飛盈公司更名為飛盈承攬公司，被告未經原
        告同意，委由不知情會計師陳麗秀持偽造股東同意書持
        以向主管機關辦理公司增資登記（其中更名登記已經最
        高法院判決駁回原告敗訴確定）；依上說明，若經本院
        判決確定後，主管機關仍得予以撤銷該不實登記。故本
        件原告請求將被告增資登記250萬元予以塗銷，並將飛
        盈承攬公司出資額登記於被告名下210萬元、劉鳳賢90
        萬元、冼重光80萬元登記予庚○○，並非屬給付不能。
        故被告以飛盈公司已更名為由，抗辯原告請求塗銷增資
        登記，並將飛盈承攬公司被告、劉鳳賢、冼重光名下出
        資額依序為210萬元、90萬元、80萬元登記移轉登記予
        庚○○，要屬給付不能云云，並無可取。
  5.被告再抗辯：庚○○於飛盈公司76年7月3日完成設立登記時
    ，既已知悉該380萬元出資額，係信託登記予伊及指定之人
    ，則庚○○依不當得利請求移轉登記出資額，業已罹於15年
    請求權時效云云，固據提出公司執照為證（見本院前審卷(一)
    第145頁）。然查：
    (1)、按契約經當事人終止後，當事人間之契約關係應向將來
        失去其效力，如當事人之一方因終止契約而受有損害，
        而另一方當事人因此受有利益者，此項利益與所受損害
        間即有相當因果關係，核與民法第179條後段所定之情
        形相當，因此，受有損害之一方當事人自得本於不當得
        利之法律關係，請求受有利益之另一方當事人返還不當
        得利（最高法院88年度台上字第2970號判決意旨參照）
        。
    (2)、是以，庚○○係於本件訴訟經刑事庭移送本院民事庭審
        理中（即91年7月29日，見本院前審卷(一)第27至33頁民
        事追加應受判決事項聲明暨聲請調查證據狀），始終止
        與被告間之出資額信託登記契約，並依不當得利請求權
        ，請求被告應將其信託登記之出資額380萬元返還等情
        ，有卷附民事準備書狀足稽（見本院更(一)審卷(一)第18至
        33頁）；則庚○○依該不當得利請求權，請求被告應將
        出資額380萬元移轉登記予其，其請求權時效應自斯時
        （即91年7月29日）起算，顯非以76年飛盈公司設立登
        記時起算。故被告抗辯：庚○○於飛盈公司76年7月3日
        完成設立登記時，既已知悉該380萬元出資額，係信託
        登記予伊及指定之人，則庚○○依不當得利請求移轉登
        記出資額，業已罹於15年請求權時效云云，仍無可採。
    6.被告另又抗辯：若伊將飛盈承攬公司出資額380萬元移轉
      登記予庚○○，亦屬違反（舊）公司法第98條規定為不合
      法云云。然查：
      (1)、公司法第98條為因應公司經營之國際化、自由化，有
          限公司股東國籍、住所及出資額之限制已無必要，故
          將「有限公司之股東須半數以上具有中華民國國籍並
          在國內有住所，且其出資額合計須超過公司資本總額
          1/2」限制予以廢除，並修正為「有限公司由一人以
          上股東所組成。」，此觀90年11月12日公司法第98條
          立法理由及現行條文自明。
      (2)、準此，庚○○於公司法第98條修正後之91年7月29日
          ，終止與被告間之出資額信託登記契約，並請求被告
          應將前開信託之出資額380萬元移轉登記予其所有，
          並無違反現行有效之公司法第98條規定，自屬合法。
          被告抗辯：若伊將飛盈承攬公司出資額380萬元移轉
          登記予庚○○，亦屬違反（舊）公司法第98條規定，
          為不合法云云，要無可取。
      7.被告雖又抗辯：飛盈承攬公司登記於伊名下出資額為21
        0萬元，庚○○請求伊移轉登記出資額380萬元，超逾21
        0萬元部分，為無理由云云。惟查：
        (1)、按債務人怠於行使其權利時，債權人因保全債權，
            得以自己之名義，行使其權利，民法第242條前段
            定有明文。
        (2)、承前所述，飛盈公司出資額380萬元既屬庚○○信
            託予被告，並由被告借名登記予李麗蘭出資額90萬
            元、劉香君80萬元，再分別登記予其配偶劉鳳賢、
            子冼重光等情，有卷附84年8月21日偽造股東同意
            書可參（見本院卷(一)第146至147頁）；核與證人（
            即飛盈公司登記股東名義人）李麗蘭於本院前審證
            述其僅係於飛盈公司任職，並擔任該公司掛名股東
            ，並無實際出資等情相符（見本院更(一)審卷(二)第23
            頁），可見飛盈公司出資額登記予被告及其指定之
            人，均係掛名股東而已。又庚○○請求被告應將其
            信託出資額380萬元予以移轉登記返還，被告均置
            之不理，顯有怠於行使終止與劉鳳賢、冼重光之借
            名登記契約，故庚○○乃依民法第242條前段規定
            ，代位被告行使終止權，並請求被告應將借名登記
            予劉鳳賢、冼重光之出資額90萬元、80萬元，移轉
            登記予被告，被告再將出資額380萬元移轉登記予
            庚○○，自屬有據。故被告抗辯：飛盈承攬公司登
            記於伊名下出資額為210萬元，庚○○請求伊移轉
            登記出資額380萬元，超逾210萬元部分，為無理由
            云云，仍無可採。
       8.被告另抗辯：飛盈公司既廢止登記，則庚○○請求移
         轉登記出資額380萬元，已失所附麗云云。惟查，飛盈
         公司雖經廢止登記，固為兩造所不爭執，並經本院調
         閱該公司案卷查核屬實；但因飛盈公司尚未行清算程
         序，依法該公司仍視為存續（公司法第24至第26條之1
         參照）。況參酌前開經濟部92年2月14日經商字第0920
         2031060號函示意旨，本件若經法民事裁判確定後，主
         管機關仍得本於行政監督權撤銷其不實之公司登記以
         觀（見本院前審卷(三)第41至42頁），故庚○○於飛盈
         公司尚未清算完結前，訴請被告將該公司出資額380萬
         元移轉予其，仍有權利保護之必要。故被告抗辯：飛
         盈公司既廢止登記，則庚○○請求移轉登記出資額380
         萬元，已失所附麗云云，仍無可取。
       9.綜上所述，飛盈公司既為庚○○委任被告所設立，除
         保留出資額120萬元登記予其及指定之人外，另將出資
         額380萬元信託予被告，嗣因飛盈公司更名為飛盈承攬
         公司，再更名為飛盈運通公司，被告並將其中出資額
         90萬元、80萬元分別借名登記予其配偶劉鳳賢、子冼
         重光，經庚○○本於債權人地位，代位被告行使終止
         借名登記契約，並訴請被告將該信託出資額380萬元移
         轉登記予庚○○，核屬有據，應予准許。
七、從而，原告本於不當得利請求權，訴請被告應將飛盈承攬公
    司於84年10月18日辦理增資250萬元登記應予塗銷；庚○○
    另依民法第179條、第242條規定，代位被告終止與劉鳳賢出
    資額90萬元、冼重光出資額80萬元之借名登記契約，並請求
    被告該公司出資額380萬元登記予庚○○；均為有理由，應
    予准許。
八、本件事證已臻明確，兩造其餘之攻擊或防禦方法，經本院審
    酌後均認與本件之結論無涉，茲不再一一論列，併予敘明。
九、據上論結，本件件原告之訴為有理由，依民事訴訟法第78條
    ，判決如主文。
中    華    民    國    98    年    4    月    14    日
                    民事第十三庭
                        審判長法  官 黃騰耀
                              法  官 陳姿岑
                              法  官 楊絮雲
正本係照原本作成。
如不服本判決，應於收受送達後20日內向本院提出上訴書狀，其
未表明上訴理由者，應於提出上訴後20日內向本院補提理由書狀
（均須按他造當事人之人數附繕本）上訴時應提出委任律師或具
有律師資格之人之委任狀；委任有律師資格者，另應附具律師資
格證書及釋明委任人與受任人有民事訴訟法第466條之1第1項但
書或第2項（詳附註）所定關係之釋明文書影本。
中    華    民    國    98    年    4     月    14    日
                              書記官 李華安
附註：
民事訴訟法第466條之1（第1項、第2項）：
對於第二審判決上訴，上訴人應委任律師為訴訟代理人。但上訴
人或其他法定代理人具有律師資格者，不在此限。
上訴人之配偶、三親等內之血親、二親等內之姻親，或上訴人為
法人、中央或地方機關時，其所屬專任人員具有律師資格並經法
院認為適當者，亦得為第三審訴訟代理人。


司法院資訊處製作；財團法人民間司法改革基金會備份。
